臺灣板橋地方法院刑事裁定　　　　　　 100年度聲字第4180號
聲　請　人　臺灣板橋地方法院檢察署檢察官
被　　　告　侯棟樑
上列被告因違反著作權法案件（98年度偵字第25585號、第27858
號），聲請人聲請單獨宣告沒收（100年度執聲沒字第498號），
本院裁定如下：
    主  文
扣案如附表所示之物均沒收之。
    理  由
一、聲請意旨略以：被告侯棟樑因違反著作權法案件，前經臺灣
    板橋地方法院檢察署檢察官以98年度偵字第25585號、第278
    58號職權緩起訴處分確定，緩起訴期間為1年，並已於民國9
    9年12月7日期滿，扣案之外接式硬碟、盜版光碟、行動電話
    、手抄資料及南一書局命題試卷檔案資料等物，為供犯罪所
    用，且屬被告所有之物，爰依著作權法第98條規定聲請宣告
    沒收等語。
二、按刑罰法令關於沒收之規定，有採義務沒收主義與職權沒收
    主義。義務沒收，乃可分為絕對義務沒收與相對義務沒收二
    者；前者指凡法條規定「不問屬於犯人與否，沒收之」者屬
    之，法院就此等之物，除已證明滅失者外，不問屬於犯人與
    否或有無查扣，均應沒收之，並無審酌餘地，諸如刑法第20
    0條、第205條、第209條、第219條、第266條第2項、毒品危
    害防制條例第18條第 1項前段屬之；後者指供犯罪所用或因
    犯罪所得之物，且以屬於被告所有者為限，始應予以沒收，
    例如毒品危害防制條例第19條第 1項前段（最高法院89年度
    臺上字第5605號、93年度臺上字第2751號判決意旨參照）。
    職權沒收則指法院就屬供被告犯罪所用或因其犯罪所得等物
    ，仍得本於職權斟酌為沒收與否之宣告，此亦可因該物是否
    以屬於犯罪行為人所有為限，分為絕對職權沒收與相對職權
    沒收二者；前者得沒收之物，不以屬於犯人者為限，舉如著
    作權法第98條後段規定；後者即以屬於被告所有為限，諸如
    著作權法第98條前段、野生動物保育法第52條第 1項前段、
    刑法第38條第1項第2款、第3款、第3項前段等屬之。次按沒
    收為從刑之一種，具有刑罰及保安處分之性質，且與主刑有
    其從屬關係，原則上非有主刑之存在不得單獨為之，惟刑法
    第40條第2項「違禁物或專科沒收之物」及刑事訴訟法第259
    條之1關於「檢察官依第253條或第253條之1為不起訴或緩起
    訴之處分者，對供犯罪所用、供犯罪預備或因犯罪所得之物
    ，以屬於被告者為限」得單獨宣告沒收之規定，即為前揭沒
    收須依附於主刑而存在之例外情形。再按95年7月1日修正施
    行之刑法第40條第 2項規定，除原有之「違禁物」得單獨宣
    告沒收外，另增列「專科沒收之物」亦得單獨宣告沒收之明
    文，而所謂「違禁物」，係指法令禁止持有之物，如毒品、
    槍砲、彈藥等是，若法律並無處罰持有之規定，如偽造之貨
    幣，自非違禁物（最高法院80年度臺上字第5058號判決意旨
    參照），又「專科沒收之物」，係指雖非違禁物，然其性質
    究不宜任令在外流通，如偽造之印章、印文、有價證券、信
    用卡、貨幣等，故有單獨宣告沒收之必要（刑法第40條修正
    理由參照），惟所謂「專科沒收之物」，究係以絕對義務沒
    收之物為限，抑或及於相對義務沒收之物，甚至包含職權沒
    收之物，此觀法文猶屬未明，然參諸沒收既為從刑，乃刑罰
    之一種，故除違禁物及為避免行為人再利用其原供犯罪所用
    或因犯罪所得之物作為犯罪工具，危害社會之危險性較為顯
    著，而經法律明定「不問屬於犯人與否，沒收之」即絕對義
    務沒收之物外，基於刑罰僅及於行為人一身之原則，沒收物
    即應以屬於犯人所有者為限，藉以保護第三人之權益。準此
    ，倘若不問屬於犯人與否之物，依刑法分則或刑事特別法規
    定均應沒收，則與第三人之權益保護即屬無涉，法院僅須調
    查物之法律屬性是否屬違禁物或其他絕對義務沒收之物即足
    ，故實體法上自得宜以單獨宣告沒收之方式為之，惟若沒收
    物依法須以被告所有者為限，則為貫徹刑罰不及於第三人之
    原則，允宜於裁判時併宣告之，此對照刑法第200條、第205
    條、第209條、第219條等規定，益徵所謂「專科沒收之物」
    ，應僅指法文有明定「不問屬於犯人與否，沒收之」情形，
    即採前開「絕對義務沒收主義」者而言。是以，法院得依刑
    法第40條第 2項規定宣告單獨沒收者，應僅以「違禁物」或
    其他「絕對義務沒收之物」為限，而著作權法第98條係採得
    科主義之職權沒收規定，既非違禁物，又非專科沒收之物，
    自不得依刑法第40條第2項規定單獨宣告沒收（司法院98年6
    月22日98年度智慧財產法律座談會提案及研討結果刑事訴訟
    類第 4號之研討結果足資參照）。倘係相對義務沒收或職權
    沒收之物，若未於裁判時併宣告之，即應回歸刑事訴訟法第
    259條之1規定，以為單獨宣告沒收之依據，然刑事訴訟法第
    259條之1固明定「以屬於被告者為限」，惟如有著作權法第
    98條後段所定絕對職權沒收之情形，依「特別法優於普通法
    原則」，自應優先適用絕對職權沒收之規定，亦即超越並修
    正刑事訴訟法第259條之1「以屬於被告者為限」之規定，而
    更易為「不以屬於犯人者為限」。
三、經查，被告侯棟樑明知如附表所示之外接式硬碟內檔案資料
    、命題光碟及南一書局命題試卷檔案資料等物係告訴人南一
    圖書股份有限公司、翰林出版事業股份有限公司及康軒文教
    事業股份有限公司等出版商分別享有著作財產權之圖書著作
    ，非經渠等之同意或授權，不得意圖銷售而擅自以重製於光
    碟之方法重製具有著作財產權之物，詎其竟於98年 4月起，
    在臺北縣蘆洲市（現改制為新北市蘆洲區○○○街82號 5樓
    住處內，將其所購得之上開資料內容掃瞄重製於電腦及外接
    式硬碟中，並發送上載有由其前配偶張薺勻所有、被告所使
    用之0000000000號行動電話門號、被告所申辦使用之000000
    0000號行動電話門號為聯絡方式之訂購傳單，刊登販賣含有
    上揭教學及複習卷內容之重製光碟，以此方式銷售前開盜版
    圖書光碟予不特定人圖以牟利，侵害告訴人享有之著作財產
    權。嗣於98年9月10日，經警以新臺幣（下同）300元（含運
    費 100元）購得被告未經著作財產權人同意或授權重製之「
    南一國中98上校用卷編題庫」光碟1片後，並於98年9月16日
    上午9時30分許，在上開處所扣得外接式硬碟（廠牌PHILIPS
    ）1顆、盜版學校命題光碟1片、廠牌MOTOROLA（型號W375、
    序號000000000000000號、搭配門號0000000000號、含SIM卡
    1只）及廠牌NOKIA（型號N98＋、序號000000000000000號、
    搭配門號0000000000號、含SIM卡1只）之行動電話 2支、訂
    購光碟之手抄資料1紙及南一書局命題試卷資料共585份等物
    ，而其所涉犯著作權法第91條第3項、第2項之意圖銷售而擅
    自以重製於光碟之方法侵害他人著作財產罪，係屬刑事訴訟
    法第376條第1款所列之案件，經臺灣板橋地方法院檢察署檢
    察官審酌被告並無刑事前科，其因一時失慮致罹刑章，事後
    自白犯罪，顯已悔悟，復與告訴人達成和解等一切情狀，參
    酌刑法第57條所列各款事由，認以緩起訴處分為適當，乃依
    刑事訴訟法第253條之1第1項、第253條之2第1項第 5款規定
    ，以98年度偵字第25585號、第27858號案件為緩起訴處分，
    緩起訴期間為 1年，而該緩起訴處分嗣已期間屆滿未經撤銷
    等節，業據本院核閱全案卷證屬實，並有上開緩起訴處分書
    、內政部警政署保安警察第二總隊第一大隊第三中隊（高雄
    分隊）搜索扣押筆錄及扣押物品目錄表、臺灣高等法院被告
    前案紀錄表等件附卷可稽，足認扣案如附表所示之物，俱係
    供被告犯著作權法第91條第3項、第2項之罪所用之侵害著作
    財產權之物，是聲請人聲請單獨宣告沒收，於法核無不合，
    自應予以准許。
四、爰依刑事訴訟法第 220條、第259條之1，著作權法第98條後
    段，裁定如主文。
中    華    民    國   100    年    12    月    30    日
                  刑事第十四庭  法  官  劉正偉
附表：
┌──┬───────────────────────┬───┐
│編號│      物      品      名      稱              │數  量│
├──┼───────────────────────┼───┤
│  1 │外接式硬碟（含傳輸線）                        │ 1顆  │
├──┼───────────────────────┼───┤
│  2 │盜版學校命題光碟                              │ 1片  │
├──┼───────────────────────┼───┤
│  3 │南一國中98上校用卷編題庫光碟                  │ 1片  │
├──┼───────────────────────┼───┤
│  4 │廠牌MOTOROLA及廠牌NOKIA之行動電話（均含SIM卡）│ 2支  │
├──┼───────────────────────┼───┤
│  5 │訂購光碟之手抄資料                            │ 1紙  │
├──┼───────────────────────┼───┤
│  6 │南一書局命題試卷檔案資料                      │ 585份│
└──┴───────────────────────┴───┘
上列正本證明與原本無異。
如不服本裁定，應於裁定送達後五日內敘明抗告理由，向本院提
出抗告狀。
                                書記官    陳慧津
中    華    民    國   100    年    12    月    30    日